臺灣高等法院民事判決　　　　　　　　 95年度上易字第158號
上　訴　人　甲○○
　　　　　　乙○○
共　　　同
訴訟代理人　蘇漢祥律師
複代理人　　龍躍天律師
被上訴人　　中國信託商業銀行股份有限公司
法定代理人　戊○○
訴訟代理人　丁○○
上列當事人間請求塗銷所有權移轉登記等事件，上訴人對於中華
民國94年12月9日臺灣士林地方法院93年度訴字第1225號第一審
判決提起上訴，本院於95年10月24日言詞辯論終結，判決如下：
    主  文
上訴駁回。
第二審訴訟費用由上訴人負擔。
    事實及理由
一、花蓮區中小企業銀行股份有限公司之法定代理人前於民國94
    年12月8日變更丙○○，其於95年5月12日具狀聲明承受訴訟
    （見本院卷一第46頁）。嗣花蓮區中小企業銀行股份有限公
    司之法定代理人再變更為王南華，有股份有限公司公司變更
    登記表足參（見本院卷一第48、48、143頁），其於96年3月
    21日具狀聲明承受訴訟（見本院卷一第141頁）。又花蓮區
    中小企業銀行股份有限公司業經中國信託商業銀行股份有限
    公司於96年9月8日概括承受，有行政院金融監督管理委員會
    96年7月26日金管銀（六）字第09600285840號函可稽（見本
    院卷二第67頁），其於96年10月1日具狀聲明承受訴訟（見
    本院卷二第65頁），均核無不合，應予准許。
二、被上訴人主張：訴外人晨喜實業有限公司（下稱晨喜公司）
    於民國91年7月8日邀同上訴人甲○○及訴外人陳百美為連帶
    保證人，向被上訴人借款新台幣（下同）150萬元，約定借
    款60萬元部分，利息按年息10.88%計算，餘90萬元部分，利
    息按年息15%計算，借款期限為91年7月8日至94年7月8日止
    ，並依年金法按月攤還本息，復約定未按期償付本息時即喪
    失期限利益，一切債務視為全部到期。除仍按上開利率計息
    外，其逾期在6個月以內部份，按上開約定利率之百分之10
    ；逾期超過6個月以上部份，按約定利率之百分之20加付違
    約金。訴外人晨喜公司自90年12月8日起，即未按期繳納本
    息，依約定應償還全部債務，上訴人甲○○為連帶保證人應
    負連帶給付責任，詎上訴人甲○○為晨喜公司之負責人，為
    逃避保證義務，竟於93年1月8日將其如原判決附表所示之不
    動產贈與其母親即上訴人乙○○，並於93年2月12日完成移
    轉登記。上訴人間之贈與行為，為無償之法律行為，而上訴
    人甲○○除名下系爭不動產外，已無其他財產供清償其對被
    上訴人之債務，系爭贈與行為將使其本身陷於無資力，致被
    上訴人債權有不能受償之虞，顯有害被上訴人之債權。退而
    言之，縱認上訴人乙○○曾與上訴人甲○○共同向南山人壽
    保險股份有限公司（下稱南山人壽保險公司）借款而代償上
    訴人甲○○之債務，系爭不動產之價值亦遠高於該債務數額
    ，上訴人甲○○逕以系爭不動產抵償，亦有害於被上訴人之
    權利。爰依民法第244條第1項、第2項及第4項規定，請求撤
    銷上訴人間就系爭不動產所為贈與及移轉所有權之行為，及
    上訴人乙○○應塗銷系爭所有權移轉登記，以回復原狀為上
    訴人甲○○所有等語。原審判決上訴人間就原判決附表所示
    不動產於93年1月8日所為贈與之債權行為，及93年2月12日
    所為所有權移轉之物權行為應予撤銷。上訴人乙○○應將前
    項不動產以贈與為原因，於93年2月12日為登記日期，向台
    北縣三重地政事務所辦理所有權移轉之登記予以塗銷。其答
    辯聲明：上訴駁回。
三、上訴人則以：系爭債務係存在於晨喜公司與被上訴人間，而
    晨喜公司現尚有營業，自有能力分期償還債務，被上訴人權
    利即未受損害。再者，上訴人甲○○前於91年11月間以上訴
    人乙○○為連帶保證人，並以上訴人乙○○所有門牌號碼台
    北市大同區○○○路○段189巷3號4樓房屋及其基地為擔保，
    設定最高限額抵押權240萬元，向訴外人南山人壽保險公司
    借款200萬元。嗣上訴人甲○○於92年10月間因資金週轉困
    難，遂與南山人壽公司協商由其自行銷售上開房地予訴外人
    陳金成用以償還積欠南山人壽公司之債務。上訴人乙○○本
    於連帶保證人之地位，於代償後即得向主債務人即上訴人甲
    ○○求償，上訴人甲○○乃將如原判決附表所示之不動產贈
    與移轉予上訴人乙○○，用以清償此200萬元債務。退步言
    之，縱認上訴人乙○○非保證人，而係主債務人時，則南山
    人壽公司之貸款既為上訴人甲○○、乙○○與訴外人陳百美
    三人共同借貸，依民法第271條規定，該債務應由渠等三人
    平均分擔，即每人分擔65萬1140元，而系爭不動產價值約65
    萬1047元，故上訴人甲○○將系爭不動產過戶予上訴人乙○
    ○，用以抵償所欠債務，非無對價關係，上訴人甲○○之資
    力不因此而減少，自非詐害行為等語，資為抗辯。上訴聲明
    ：(1)原判決廢棄。(2)被上訴人在第一審之訴駁回。
四、查(一)上訴人甲○○為晨喜公司法定代理人，晨喜公司於91年
    7月8日以上訴人甲○○及訴外人陳百美為連帶保證人，向被
    上訴人借款150萬元，約定借款60萬元部分，利息按年息
    10.88%計算，餘90萬元部分，利息按年息15%計算，借款期
    限為91年7月8日至94年7月8日止，並依年金法按月攤還本息
    ，如未按期償付本息時即喪失期限利益，一切債務視為全部
    到期。遲延還本或付息時，除仍按上開利率計息外，其逾期
    在6個月以內部份，按上開約定利率之百分之10；逾期超過6
    個月以上部份，按約定利率之百分之20加付違約金。訴外人
    晨喜公司自90年12月8日起，即未再繳付，其借款視為全部
    到期，應即清償，計尚欠被上訴人本金86萬5580元及上開應
    計之利息、違約金。(二)原判決附表所示房地原為上訴人甲○
    ○所有，其於93年2月12日以贈與為由，將所有權移轉登記
    予上訴人乙○○。此為兩造所不爭執，並有公司變更登記事
    項卡、經濟部公司執照、借款契約、本票、授信約定書、繳
    息紀錄查詢單、土地、建物登記謄本、台北縣三重地政事務
    異動索引可稽（見93年度訴字第1449號卷第12、13、20至30
    頁）。
五、被上訴人主張上訴人甲○○將系爭房地以贈與為原因，辦理
    所有權移轉登記予上訴人乙○○，係有害及被上訴人之債權
    ，上訴人對移轉所有權乙節固無爭執，惟矢口否認有損害被
    上訴人債權，並以前詞置辯，茲查：
(一)上訴人甲○○確曾於91年間向訴外人南山人壽保險公司借款
  200萬元，此經兩造自承無訛。上訴人雖辯稱乙○○於該筆借
  款僅為連帶保證人，並舉增補抵押借款約定書為佐（見原審卷
  第69頁）。然依南山人壽保險公司94年7月1日（94）南壽法字
  第232號函，明確記載本件借款人為上訴人甲○○、乙○○及
  訴外人陳百美（見原審卷第67頁）。且渠等與南山人壽保險公
  司簽訂之抵押借款約定書亦記載「借款人」為上訴人甲○○、
  乙○○及訴外人陳百美三人（見原審卷第68頁）。而於同日簽
  訂之約定書末頁對保欄位，就甲○○、乙○○、陳百美三人之
  稱謂欄亦勾選「借款人」，而非「連帶保證人」（見原審卷第
  70頁）。乙○○並均按捺指印、蓋用其印文，且經甲○○、陳
  百美二人為見證簽名（見原審卷第70頁），核符民法第3條第3
  項規定。參以上訴人乙○○提供其所有坐落台北市大同區○○
  ○路○段187巷3號4樓房地為該筆借款之擔保設抵抵押權時，亦
  記載其為「義務人兼連帶債務人」，足徵上訴人乙○○乃同為
  該筆借款之借款人，而非連帶保證人。至增補抵押借款約定書
  僅在補充定約定借款利息及利率之調整方式，此觀抵押借款約
  定書第2條第4項約定借款利息及利率調整方式依增補抵押借款
  約定書所示，暨增補抵押借款約定書首段記載「立書人茲確認
  本借款利息及利率方式如左列所示，並願切實遵守之」（見原
  審苞第68、69頁）即明。故上訴人乙○○究為共同借款人或連
  帶保證人，自仍應以抵押借款約定書之記載為準。
(二)上訴人乙○○既與上訴人甲○○、陳百美同為借款人，依卷附
  抵押借款約定書第5條第2項約定，其與上訴人甲○○、陳百美
  就借款本息負連帶清償責任。又上訴人自承乙○○、甲○○、
  陳百美間就債務分擔並無特別約定，則依民法第280條規定，
  渠三人應平均分擔該債務。上訴人自承乙○○將其所有坐落重
  慶北路房地出售予訴外人陳金成，陳金成於92年12月3日匯款
  195萬3420元予南山人壽保險公司，作為買賣價款之支付，故
  前開南山人壽保險公司之借款係由乙○○清償其中之195萬
  3420元（見本院卷一第104頁）。依前述說明，上訴人甲○○
  、乙○○、陳百美就該款項應共同平均分擔之，即每人分擔65
  萬1140元。
(三)次查，原判決附表所示建物（台北縣蘆洲市○○○路○段80巷2
  號）、土地（台北縣蘆洲市○○段24、127、733、1413、886
  、887地號，應有部分詳如該附表所示）經鑑定結果，其於93
  年1、2月間之價格分別為建物部分29萬5200元、土地部分82萬
  0900元，合計111萬6100元，有杜信宗建築師事務所價格鑑定
  報告書在卷可稽（見本院卷一第174至200頁）。上訴人雖指稱
  前開建物鑑定價格過高云云，但依上訴人所提法院公告拍賣資
  料顯示（見本院卷二第52、53頁），鄰近同段5554建號（門牌
  號碼台北縣蘆洲市○○○路○段84號4樓，與系爭建物之使用執
  照字號同為78使580號）之建物於96年之法院強制執行拍賣價
  格為176萬元，遠較系爭建物29萬5200元為高，顯見前開鑑定
  報告並無高估情事。
(四)再者，晨喜公司已於93年1月30日經台灣票據交換所公告拒絕
  往來，其未清償註記票據十八張，金額共計536萬1356元，又
  經調閱財團法人金融聯合徵信中心其授信逾期金額亦達260萬
  3000元，有第一類票據信用資料查覆單、財團法人金融聯合徵
  信中心公司登記及其變更資訊可稽（見原審卷第96至102頁）
  。是以，晨喜公司已為信用重大貶落並為無資力公司。又依卷
  附稅務電子閘門財產所得調件明細表所示，上訴人甲○○雖有
  財產三筆，財產總計2301萬9937元（見本院卷一第29頁），惟
  其中2300萬元為其投資晨喜公司之持股，而晨喜公司已屬無資
  力公司，詳如上述，則上訴人甲○○之上開投資持股當已無任
  何實質價值。另依財團法人金融聯合徵信中心資料顯示（見原
  審卷第103至105頁），上訴人甲○○尚負共同債務78萬4000
  元，從債務425萬8000元，逾期催收或呆帳1438萬8000元，合
  計1943萬元。且上訴人甲○○前經被上訴人向台灣士林地方法
  院聲請強制執行，因查無財產可供執行，業經該院發給債務憑
  證存執在案，亦有該院93年7月5日士院儀93執高10266字第
  18770號債權憑證在卷可參（見原審卷第89至91頁）。而系爭
  不動產總價達111萬6100元，已如前述，上訴人甲○○卻以贈
  與為原因，移轉所有權登記予上訴人乙○○，縱如上訴人所言
  係用以抵償甲○○前開其所應負擔之65萬1140元，亦顯超逾其
  應償數額，且甲○○及晨喜公司均無其他財產可資清償，則甲
  ○○前開贈與及移轉所有權行為顯有損害於被上訴人之債權。
(五)又依訴外人晨喜公司之變更登記事項卡（見本院卷一第123頁
  ），可知上訴人乙○○亦為公司股東，對該公司經營治理及財
  務狀況應有相當程度之瞭解。且乙○○與甲○○為母子，復同
  住一處，前亦共同為借款人向南山人壽保險公司借款，並出售
  己有房地以為清償，則乙○○自當知悉晨喜公司及其負責人甲
  ○○財務困難。而乙○○、甲○○明知甲○○僅餘之系爭不動
  產為全體債權人債權之總擔保，猶全部以贈與為由移轉所有權
  登記予乙○○，渠等有詐害被上訴人之債權，至為灼然。
六、從而，被上訴人依民法第244條第1項、第2項、第4項規定，
    請求撤銷甲○○、乙○○間就系爭不動產所為贈與之債權行
    為及移轉所有權之物權行為，暨請求乙○○塗銷系爭不動產
    之所有權移轉登記，洵屬有據，應予准許。原審准予撤銷，
    並判命塗銷所有權移轉登記，於法並無違誤。上訴意旨指摘
    原判決不當，求予廢棄改判，為無理由，應予駁回。
七、據上論結，本件上訴為無理由，依民事訴訟法第449條第1項
    、第78條、第85條第1項前段，判決如主文。
中　　華　　民　　國　　96　　年　　11　　月　　7 　　日
                    民事第一庭
                        審判長法　官  張耀彩
                              法　官  林金吾
                              法　官  盧彥如
正本係照原本作成。
不得上訴。
中　　華　　民　　國　　96　　年　　11　　月　　8 　　日
                              書記官  鄭兆璋
